【裁判字號】    94,訴,1604
【裁判日期】    950317
【裁判案由】    土地產權移轉登記
【裁判全文】
臺灣臺中地方法院民事判決  94年度訴字第1604號
原      告  乙○○
訴訟代理人  何中慶律師
被      告  甲○○
訴訟代理人  劉  喜律師
上列當事人間請求土地所有權移轉登記事件，本院於民國95年3
月3日言詞辯論終結，判決如下：
    主      文
被告應將坐落台中縣烏日鄉○○段八七六之一二地號土地所有權
應有部分二分之一移轉登記予原告。
訴訟費用由被告負擔。
原告假執行之聲請駁回。
    事實及理由
一、原告主張：兩造於民國93年7月29日簽訂內容為「經甲（即
    被告甲○○）乙（即原告乙○○）雙方協議完成，甲方願將
    土地座落於台中縣烏日鄉○○段高鐵首富第一期店12土地所
    持分無條件於土地分割完整後一個月內過戶於乙○○。所有
    產生手續費與增值稅由乙方付。恐空口無憑，特立此約一式
    二份」之協議書（下稱系爭協議書），而前述高鐵首富第一
    期店12土地，業於93年9月10日自台中縣烏日鄉○○段876地
    號土地分割出來，而登記為台中縣烏日鄉○○段876之12地
    號土地（下稱系爭土地），兩造所有權應有部分各二分之一
    。惟迄今已年餘，被告仍未履行系爭協議書之約定，將登記
    於其名下之系爭土地所有權應有部分二分之一移轉登記予原
    告。又被告之所以簽訂系爭協議書，係因系爭土地及附近之
    土地鄰近未來高鐵車站，位置良好，然礙於地主人數眾多，
    無法整併利用，經多年協議，原告與其他地主於88年4月15
    日簽訂同意書，共同委託被告所營之吉宏建設股份有限公司
    （下稱吉宏公司）合作開發興建房屋，土地則交叉使用，原
    告因此分得包括系爭土地在內之土地。原告及訴外人陳秀雲
    並於93年2月24日與吉宏公司簽定房屋興建委託書，由吉宏
    公司在系爭土地上興建房屋，嗣吉宏公司以方便土地分割作
    業為由，將系爭土地所有權應有部分二分之一登記在被告名
    下，並對原告保證俟土地分割完成後一個月內，即無條件移
    轉登記返還系爭土地所有權應有部分二分之一予原告，恐口
    說無憑，兩造遂簽訂系爭協議書。又原告及陳秀雲並未積欠
    吉宏公司工程款，且原告亦無多分得土地之情事，被告所辯
    不實。況吉宏公司請求原告給付工程款，與原告請求被告移
    轉土地所有權，係屬二事，契約主體不同，被告主張同時履
    行抗辯，並無理由。爰依系爭協議書之法律關係，請求被告
    將系爭土地所有權應有部分二分之一移轉登記予原告。並聲
    明：如主文第一項所示；願供擔保，請准宣告假執行。
貳、被告則以：本件被告並非故意不履行系爭協議書所訂移轉系
    爭土地所有權應有部分之義務，係因原告與訴外人陳秀雲委
    託被告所營吉宏公司興建坐落於台中縣烏日鄉○○段876之9
    、之10、之11、之12地號四筆土地上三層半房屋計565.446
    建坪，嗣積欠吉宏公司承攬工程款2,944,795元，迄今不願
    給付，故被告行使民法第264條之同時履行抗辯權，在原告
    及陳秀雲給付前開工程款前，拒絕自己移轉系爭土地所有權
    予原告之給付。又原告與陳秀雲在登記土地時，有多分配車
    道土地面積約4坪。且原告一方之土地，原面積僅有426.12
    平方公尺，換算坪數為128.9坪，該土地單獨申請建屋，只
    能向申請建造地下室至四樓房屋共404.56建坪。惟因原告與
    吉宏公司合併規劃建築，所以實際蓋妥後，原告等人房屋總
    坪數達570.46坪，而獲得多出165.9建坪之利益（換算所需
    土地面積為49.8坪），反之，吉宏公司則受有短少建坪之損
    失以及多出165.9建坪。就此部分，原告及陳秀雲應予補貼
    及扣抵，在其等補貼及扣抵前，被告亦得主張同時履行抗辯
    。並聲明：原告之訴及假執行聲請均駁回；如受不利判決，
    願供擔保請准宣告免為假執行。
參、本院之判斷：
一、關於兩造確有簽立系爭協議書，約定被告應於土地分割完整
    後一個月內，無條件將系爭土地之應有部分移轉登記予原告
    ，嗣系爭土地業於93年9月10日分割完整，兩造所有權應有
    部分各二分之一，惟被告迄未依系爭協議書之約定，將其名
    下系爭土地所有權應有部分二分之一移轉登記予原告等事實
    ，為兩造所不爭執，復有系爭協議書、系爭土地之土地登記
    謄本在卷可憑，堪信為真實。則本件應予審究者，即被告前
    揭同時履行抗辯是否可採。
二、按所謂同時履行之抗辯，乃係基於雙務契約而發生，倘雙方
    之債務，非本於同一之雙務契約而發生，縱令雙方債務在事
    實上有密切之關係，或雙方之債務雖因同一之雙務契約而發
    生，然其一方之給付，與他方之給付，並非立於互為對待給
    付之關係者，均不能發生同時履行之抗辯（最高法院59年台
    上字第850號判例參照）。經查，系爭協議書之契約主體為
    兩造，依其內容，僅被告對原告負有移轉系爭土地所有權應
    有部分予原告之義務，原告並未負有給付工程款或補貼、扣
    抵多分得土地或建坪之利益予被告之義務。關於被告主張原
    告積欠吉宏公司工程款並多分得土地及建坪一節（是否屬實
    ，因與本件無涉，本院不予判斷），若有其事，原告因此所
    負債務，亦係基於吉宏公司與原告間之房屋興建承攬契約而
    發生，而非本於本件原告據以請求之系爭協議書契約而發生
    。既非本於同一之雙務契約而發生，縱令雙方債務在事實上
    有密切之關係，依前開說明，被告仍不得主張同時履行之抗
    辯。從而，原告基於系爭協議書之法律關係，請求被告將系
    爭土地所有權應有部分二分之一移轉登記予原告，為有理由
    ，應予准許。
三、原告固陳明願供擔保請准宣告假執行，惟查本件原告係請求
    被告將系爭土地所有權應有部分移轉登記予原告，核其性質
    係屬意思表示之請求，依強制執行法第130條第1項之規定，
    命債務人為一定之意思表示之判決確定或與其他與確定判決
    有同一效力之執行名義成立者，視為自其確定或成立時，債
    務人已為意思表示，故待本件判決確定時，即視為被告已為
    意思表示，此種命債務人為意思表示之判決，性質上不適於
    假執行，原告陳明願供擔保請准宣告假執行，於法不合，應
    予駁回。
四、本件事證已臻明確，兩造其餘攻擊防禦方法，核與判決結果
    不生影響，爰不一一論述，附此敘明。
五、據上論結，原告之訴為有理由，依民事訴訟法第78條，判決
    如主文。
中    華    民    國    95    年    3    月    17     日
                  民事第二庭    審判長法  官  許冰芬
                                      法  官  呂明坤
                                      法  官  蔡建興
上為正本係照原本作成。
如對本判決上訴，須於判決送達後20日內向本院提出上訴狀。
中    華    民    國    95    年    3    月    17     日
                                      書記官


司法院資訊處製作；財團法人民間司法改革基金會備份。
